【裁判字號】    93,訴,2836
【裁判日期】    950119
【裁判案由】    損害賠償
【裁判全文】
臺灣高雄地方法院民事判決              93年度訴字第2836號
原      告  丙○○
訴訟代理人  蔡陸弟律師
複 代理 人  李偉如律師
            柯怡如律師
被      告  甲○○
訴訟代理人  洪文佐律師
當事人間請求損害賠償事件，本院於民國95年1 月5 日言詞辯論
終結，判決如下：
  主  文
被告應給付原告新台幣拾壹萬陸仟玖佰貳拾肆元，及自民國九
十三年十二月三十日起至清償日止，按年息百分之五計算之利息
。
原告其餘之訴駁回。
訴訟費用由被告負擔三分之一，餘由原告負擔。
本判決原告勝訴部分得假執行；但被告如以新台幣拾壹萬陸仟
玖佰貳拾肆元為原告預供擔保後，得免為假執行。
原告其餘假執行之聲請駁回。
  事實及理由
一、按訴狀送達後，原告不得將原訴變更或追加他訴，但擴張或
    減縮應受判決事項之聲明者，不在此限，民事訴訟法第255
    條第1 項第3 款定有明文。原告起訴請求被告給付新台幣（
    下同）905,604 元及法定遲延利息，起訴狀送達後，減縮請
    求護踝費用中之280 元及購買鞋品之1,500 元部分，而請求
    本金為903,824 元，依上開規定，原告減縮應受判決事項之
    聲明，應屬合法。
二、原告主張：伊與訴外人即被告之父林江壽約定於民國91年12
    月25日晚間至林江壽住處收取欠款，到達後，因伊未能確定
    林江壽所住樓層，遂逐樓按門鈴。詎料被告竟不分青紅皂白
    以台語辱罵伊為「瘋女人」，並出手毆打伊，致伊受有右足
    第五蹠骨骨折、頭部外傷腫痛、上背部瘀血等傷害，並強壓
    伊於地上，妨害伊行動自由。伊因此支出醫療費用14,269元
    、護踝費用1,120 元、傷藥粉費用60,000元、搭乘計程車就
    醫車資2,095 元、及伊身心受創嚴重，請求被告賠償80萬元
    慰撫金，爰依侵權行為之法律關係請求損害賠償等語。並聲
    明：(一)被告應給付原告903,824 元，及自起訴狀繕本送達翌
    日起至清償日止，按年息5%計算之利息。(二)願供擔保請准宣
    告假執行。
三、被告則以：原告自稱林江壽積欠其款項，曾多次來林江壽住
    處連續自樓上至樓下按門鈴騷擾林江壽，致林江壽受此恐嚇
    而心生畏懼。伊為林江壽之子，為逮捕現行犯，而上前欲拉
    住原告，原告為脫免逮捕，自行跌倒而受傷，伊自無侵權行
    為。縱使被告手臂碰到原告頭部，亦屬正當防衛，毋庸負賠
    償責任。如需負侵權責任，原告亦與有過失，應減輕或免除
    伊賠償金額等語，資為抗辯。並聲明：(一)原告之訴駁回。(二)
    如受不利判決，願供擔保免為假執行。
四、兩造不爭執事項及爭執之事項如下：
  (一)、不爭執事項：
    1.原告於91年12月25日、同年月27日、92年1 月3 日、同年
      月15日、22日、29日、同年3 月12日、27日、同年4 月18
      日、12月17日止前往高雄醫學大學附設中和紀念醫院（下
      稱高雄醫學大學醫院）就醫，自負醫療費用5,263 元、全
      民健康保險給付（下稱健保給付）9,006 元，合計14,269
      元。
    2.原告於91年12月27日、92年1 月3 日、同年月15日、22日
      、29日、同年3 月12日、27日、4 月18日、93年12月17日
      ，搭乘計程車就醫，來回高雄醫學大學醫院及住家共計9
      趟，支出交通費2,095元。
  (二)、爭執之事項：
    1.被告是否辱罵、傷害及妨害原告之自由？被告可否主張正
      當防衛及原告是否與有過失？
    2.原告請求損害賠償之金額，有無理由？
五、原告主張被告辱罵、傷害及妨害其自由，致其受有損害等語
    ，被告抗辯其未有上開行為，不負賠償責任云云。經查：
  (一)、經本院依職權調取本院94年度簡字第460 號刑事卷宗，證
      人即91年12月25日駕駛計程車載送原告前往林江壽住處之
      司機吳江龍，於台灣高雄地方法院檢察署92年度偵字第
      1642 4號傷害案件證稱：當時原告在按門鈴，被告從旁邊
      菜市場跑出來，罵原告「瘋女人」（台語發音），且用手
      掌自後方打原告頭部1 下，原告跑走，跌倒在地，被告用
      手按住原告肩膀，把原告壓在地上10多分鐘，說要叫警察
      來處理，當天是其載原告到高雄醫學大學醫院掛急診等語
      （見偵查卷第10至11頁、本院94年度簡字第460 號刑事卷
      94年2 月24日訊問筆錄第4 頁）。而證人吳江龍係原告臨
      時所請載送其前往林江壽住處之人，與兩造均無利害關係
      ，自無迴護何造之必要，其證言應堪採信。是依證人吳江
      龍所言，被告確有辱罵、毆打原告，原告為躲避被告毆打
      ，於跑走時跌倒，而為被告強壓在地一段時間，嗣經吳江
      龍送往高雄醫學大學醫院急診。
  (二)、又被告自認其有追打或抓住原告之企圖（見本院卷第171
      、201 頁及上開偵查卷第17頁），另本院94年度簡字第46
      0 號傷害案件，於94年5 月16日準備程序勘驗當日錄影帶
      ，顯示當日20時23分21秒，原告至被告住處按門鈴；同時
      分26秒，原告按完門鈴跑走，被告去追原告；同時分28秒
      ，被告右手臂有往前揮動之動作等情，除有上開刑事案件
      之訊問筆錄影本附卷可稽外（見本院卷第179 頁），復為
      兩造所不爭執，堪信為真實。另證人即被告之友人乙○○
      亦證稱：其有看到被告要抓原告‧‧，原告跌倒，被告的
      手從後方按住原告肩膀約5 分鐘，原告有掙扎，其有聽到
      被告說要叫警察來處理等語（見本院卷第246 頁）。綜合
      上情以觀，堪認被告確有以台語辱罵原告為「瘋女人」、
      追打原告致原告跌倒及強壓原告於地上數分鐘等情。至證
      人即被告之友人乙○○另稱：其有看見被告要抓原告，沒
      有抓到，沒有聽到被告罵原告云云（見本院卷第246 至
      247 頁），而與證人吳江龍之上開證詞歧異，而乙○○為
      被告友人，與被告有利害關係，所言難免有所偏頗，尚難
      採取。
  (三)、另原告於上開日期前往高雄醫學大學醫院急診，經診斷右
      足第5 蹠骨骨折、頭部外傷合併頭皮浮腫、上背部瘀傷，
      有診斷證明書2 份可佐（見本院卷第11、12頁），復為兩
      造所不爭執，堪信為真實。原告上開頭部外傷合併頭皮浮
      腫傷勢乙節，核與證人吳江龍證述被告毆打原告頭部之證
      詞相符；另原告之上背部瘀傷、右足第5 蹠骨骨折等情，
      核與證人吳江龍、乙○○證稱原告因被告之追趕而跌倒，
      被告強押住原告肩膀數分鐘，原告有掙扎之情，亦有相符
      。且被告因傷害及公然侮辱人，經本院刑事庭判處罪刑，
      應執行拘役60日，如易科罰金，以銀元300 元折算1 日，
      亦有上開刑事判決附卷可參（見本院卷第266 、267 頁）
      。準此，原告主張被告辱罵、傷害及妨害伊行動自由等情
      ，應堪採取。
  (四)、被告另抗辯原告經常按門鈴騷擾，其係為逮捕現行犯，其
      可主張正當防衛，不負賠償責任云云，惟按對於現在不法
      之侵害，為防衛自己或他人權利所為之行為，不負損害賠
      償責任。但已逾越必要程度者，仍應負相當損害賠償責任
      ，民法第149 條固有明文。而依上開勘驗結果，原告係前
      往被告之住處按門鈴，上開行為尚難認係現在不法之侵害
      ，故被告辯稱其為逮捕現行犯，上前欲拉住原告，原告為
      脫免逮捕跌倒或縱使碰到原告身體，致原告受傷，應構成
      正當防衛等語，不足採取。至被告所抗辯原告先前亦多次
      按門鈴騷擾云云，而為原告所否認，被告亦未能舉證以明
      之，不足採取。被告復辯稱原告多次前來被告住處潑漆毀
      損，已達其恐嚇之目的，被告亦可主張正當防衛云云，並
      提出報案三聯單為證（見本院卷第183 頁），然觀被告提
      出之報案三聯單，報案時間分別為92年9 月5 日及同年月
      8 日，已於本件案發日期即91年12月25日之後，被告據此
      嗣後發生之事實，主張正當防衛，不足採取。至被告又抗
      辯原告按電鈴騷擾致本件事件發生，其本身與有過失云云
      ，惟按被告未能證明原告故按門鈴騷擾，已如前述，縱認
      原告有按電鈴騷擾而可構成侵權行為情事，乃二人互為侵
      權行為，此與雙方行為為損害之共同原因有別，亦無過失
      相抵之適用（最高法院68年台上字第967 號判例參照），
      被告此部分之抗辯，亦無足採。
六、按因故意或過失，不法侵害他人之權利者，負損害賠償責任
    ；不法侵害他人之身體或健康者，對於被害人因此喪失或減
    少勞動能力或增加生活之需要時，應負損害賠償責任；不法
    侵害他人之身體、健康、名譽、自由，被害人雖非財產上之
    損害，亦得請求賠償相當之金額，民法第184 條第1 項前段
    、第193 條第1 項、第195 條第1 項分別定有明文。按名譽
    有無受損害，應以社會上對個人評價是否貶損作為判斷之依
    據，苟其行為足以使他人在社會上之評價受到貶損，不論其
    為故意或過失，均可構成侵權行為，其行為不以廣佈於社會
    為必要，僅使第三人知悉其事，亦足當之（最高法院90年第
    646 號判例參照）。被告以「瘋女人」之不雅言詞辱罵原告
    ，客觀上足以使原告在社會上之評價受到貶損，應可認定，
    故原告主張被告有侵害其名譽之侵權行為致其受有損害，應
    可採取。另原告受有上開傷害及被告妨害其自由等情，亦經
    認定如前，是原告依上開規定，請求損害賠償，洵屬有據。
    茲就原告請求被告賠償之各項損害，是否准許，分述如次：
  (一)、醫療費部分：
      原告主張其因上開傷害受有醫療費14,269元之損害（包含
      健保給付9,006 元、自負額5,263 元），有醫療費用收據
      20張可證（見本院卷第16至27頁），復為被告所不爭執，
      堪信為真實。按診斷書費用，如係被害人為證明損害發生
      及其範圍所必要之費用，應納為損害之一部分，得請求加
      害人賠償。次按全民健康保險法第1 條後段固規定，就該
      法未規定之事項應適用保險法相關規定。惟全民健康保險
      性質上係屬健康、傷害保險，除有全民健康保險法第82條
      規定之情形外，依保險法第130 條、第135 條準用同法第
      103 條之規定，全民健康保險之保險人不得代位行使被保
      險人因保險事故所生對於第三人之請求權，要無保險法第
      53條規定適用之餘地。是全民健康保險之被保險人，非因
      汽車交通事故受傷害，受領全民健康保險提供之醫療給付
      ，其因侵權行為所生之損害賠償請求權並不因而喪失（最
      高法院93年度台上字第1159號判決、89年度台上字第805
      號判決參照），是健保給付之醫療費用，被保險人亦可請
      求加害人賠償之。查原告於91年12月25日、92年1 月3 日
      及93年12月17日分別支出診斷證明書費用200 元、800 元
      及300 元，以證明其右足第五蹠骨骨折、頭部外傷腫脹、
      上背部瘀血及陳舊性右足第五蹠骨骨折等情（見本院卷第
      11、12及316 頁之診斷證明書），核屬證明其損害發生及
      其範圍所必要之費用；另其餘日期之醫療費用，均屬原告
      前往高雄醫學大學醫院急診或骨科門診支出，此觀上開醫
      療費用收據即明。是依原告所受傷害及各收據載明之治療
      科別等，堪認上開醫療費用，屬治療上之必要費用。因此
      ，原告主張因該傷害自負醫療費用5,263 元、健保給付9,
      006 元，合計14,269元，可請求被告賠償，堪予採取。
  (二)、增加生活之需要部分：
    1.購買護踝、傷藥粉及維骨力部分：
      原告主張其因治療上開傷害，購買護踝支出1,120 元、傷
      藥粉60,000元、維骨力26,340元等語，被告則抗辯上開支
      出並非必要費用等語。經本院函詢高雄醫學大學醫院有關
      原告之傷害何時可痊癒、是否需使用護踝、何時開始使用
      護踝、使用期間及是否需服用維骨力等情，經該醫院於94
      年11月3 日以高醫附秘字第0940 003258 號函覆稱：「‧
      ‧三、蔡君（即原告）91年12月25日因右足第五蹠骨骨折
      、頭部外傷、上背部瘀血求診本院急診，經石膏固定至92
      年1 月22日拆除石膏。四、一般骨折癒合約須3 －4 個月
      時間，若拆除石膏使用護踝亦約須同樣時日之效程。五、
      蔡君至94年4 月29日止間或偶有酸痛至門診藥物治療。六
      、骨折無使用維骨力之適應症。」另於94年12月6 日以高
      醫附秘字第0940003660號函覆稱：「‧‧二、蘇君91年12
      月25日求診急診，Ｘ光顯示右足第五蹠骨基部骨折，予以
      石膏固定，至92年1 月22日Ｘ光顯示骨骨后生長拆除石膏
      。至94年4 月29日均因主訴仍有疼痛，偶來門診取藥。三
      、使用護踝應於石膏拆除後，否則無法穿戴護踝。」（見
      本院卷第294 、300 頁）。是依上開二份函文所示，原告
      於92年1 月22日拆除石膏後至92年5 月22日止，共4 個月
      左右期間，有使用護踝之必要，而無服用維骨力之必要。
      故原告於92年1 月15日及同年5 月18日購買護踝之560 元
      ，應屬其增加生活上需要之支出，其請求被告賠償上開費
      用，應屬有據。至其92年9 月18日及93年12月22日購買護
      踝及92年1 月15日起至93年4 月6 日止，分6 次購買之維
      骨力，非屬增加生活上需要，其上開請求，則為無據，尚
      難採取。另原告支出之傷藥粉60,000元，未能提出診斷證
      明書或其他證據，證明確有服用之必要，且為被告所否認
      ，原告此部分之主張，即無足取。
    2.交通費部分：
      原告主張因上開傷害自91年12月27日起至93年12月17日止
      ，搭乘計程車就醫，來回醫院及住家共計9 趟，支出車資
      2,095 元，有車資證明單18張可證（見本院卷第38至42頁
      ），復為被告所不爭執，堪信為真正。而參之原告自91年
      12 月25 日起因右足第五蹠骨骨折、頭部外傷、上背部瘀
      血開始就醫，至94年12月16日止，仍因陳舊性右足第五蹠
      骨骨折就醫，有上開診斷證明書3 份可稽，且其所請求之
      91年12月27日、92年1 月3 日、同年月15日、22日、29日
      、同年3 月12日、27日、同年4 月18日、93年12月17日支
      出之交通費，經核與就診日期相符，本院審酌原告係右足
      第五蹠骨骨折等傷害，認其為就醫方便，確有僱請計程車
      載送往返住處及醫院之必要，原告此部分之主張，應可採
      取。
  (三)、慰撫金部分：
      原告主張被告以台語辱罵其為「瘋女人」，又加以追打，
      致其受有右足第五蹠骨骨折、頭部外傷腫痛、上背部瘀血
      等傷害，並將其強壓於地，妨害其行動自由等，既經認定
      如前，其身體及精神上應感痛苦，故其請求被告賠償慰撫
      金，自屬有據。查原告為國立空中大學肄業，不定期兼差
      土地仲介，92年度所得8 筆，給付總額44,464元，房屋、
      土地、投資各1 筆，汽車1 輛，財產總額1,158,244 元；
      被告專科畢業，擔任報社發行工作，每月收入10餘萬元，
      91 年 度所得28筆，給付總額583,641 元，房屋11筆、土
      地10筆、田賦7 筆、投資19筆、汽車1 輛，財產總額51,1
      74,429元等情，有本院依職權調取之稅務電子閘門財產所
      得調件明細表等件附卷可稽（見本院卷第203 至205 頁、
      209 至221 頁），復為兩造所不爭執，堪信為真實。本院
      審酌兩造上開教育程度、身分地位、經濟狀況、被告故意
      侵權及原告所受傷害等情，認原告請求80萬元尚嫌過高，
      應予核減為30萬元，方屬公允，逾此數額之請求，尚無可
      取。
  (四)、綜上，原告請求醫療費14,269元、護踝費用560 元、交通
      費2,095 元、慰撫金300,000 元，合計316,924 元【計算
      式：14,269＋560 ＋2,095 ＋300,000 ＝316,924 】，為
      有理由，應予准許，逾此部分之請求，為無理由，不應准
      許。
七、綜上所述，原告依侵權行為之法律關係，請求被告給付316,
    924 元，及自起訴狀繕本送達翌日即93年12月30日起至清償
    日止，按週年利率5%計算之法定遲延利息部分，為有理由，
    應予准許。逾此所為請求，為無理由，應予駁回。兩造陳明
    願供擔保，聲請宣告假執行，或免為假執行，經核原告勝訴
    部分，所命給付金額未逾50萬元，應依職權宣告假執行；被
    告之聲請，合於法律之規定，爰酌定相當之擔保金額宣告之
    。至原告敗訴部分，其假執行之聲請，因訴之駁回而失所依
    附，不予准許。本件事證已臻明確，兩造其餘主張及舉證，
    於判決結果不生影響，故不予一一論述，併此敘明。
八、結論：本件原告之訴為一部有理由，一部無理由，依民事訴
    訟法第79條、第389 條第1 項第5 款、第392 條第2 項，判
    決如主文。
中    華    民    國    95    年     1    月    19    日
                  民事第五庭審判長法  官  魏式璧
                                  法  官  吳俊龍
                                  法  官  方錦源
正本係照原本作成。
如對本判決上訴，須於判決送達後20日內向本院提出上訴狀。
中    華    民    國    95    年     1    月    19    日
                                  書記官  邱靜銘


司法院資訊處製作；財團法人民間司法改革基金會備份。
